臺灣花蓮地方法院刑事判決　　　　　　　 96年度花訴字第4號
公　訴　人　臺灣花蓮地方法院檢察署檢察官
被　　　告　甲○○
選任辯護人　楊志航律師
上列被告因行使偽造私文書等案件，經檢察官聲請簡易判決處刑
（95年度偵續二字第3號、95年度偵字第6251 號），本院認有刑
事訴訟法第451條之1第4 項但書之情形，改適用通常程序審理，
並判決如下：
    主  文
甲○○無罪。
    理  由
一、公訴意旨略以：被告甲○○與告訴人丙○○、丁○○、戊○○及乙○○等人係兄弟姐妹，於民國84年4 月間，受告訴人
    丙○○等繼承人之委託辦理原屬其父冉阿昌生前所有坐落於
    花蓮縣秀林鄉○○段362、362-1、70、205 地號土地、花蓮
    縣秀林鄉○○路60號建物及花蓮縣秀林鄉○○段496、502、
    762、802地號之原住民保留地耕作地上權之分割繼承登記事
    宜，並收受告訴人丙○○等人所交付之印鑑章、印鑑證明及
    身分證明等資料，俾辦理前述不動產權利移轉登記之時，竟
    意圖為自己不法之利益，將告訴人丙○○等人所交付之上開
    印鑑章等資料，交由土地登記專業代理人己○○（另由本院
    審結）蓋印於土地登記申請書及繼承權拋棄書上，用以表示
    告訴人乙○○等人均同意拋棄前揭土地權利之繼承，並據以
    持以行使而分別至花蓮縣秀林鄉地政事務所辦理所有權移轉
    登記，以及至花蓮縣秀林鄉公所辦理原住民保留地耕作地上
    權登記，以此違背任務之行為，而非法單獨取得繼承不動產
    之權利，足生損害於告訴人丙○○等人合法繼承之權利及地
    政機關辦理繼承登記之正確性，因認被告涉犯刑法第210 條
    偽造私文書罪、第216條、第214條行使使公務員登載不實文
    書罪以及第342條第1項之背信罪嫌云云。
二、按犯罪事實應按證據認定之，無證據不得認定犯罪事實；不
    能證明被告犯罪或其行為不罰者，應諭知無罪之判決。刑事
    訴訟法第154條第2項、第301條第1項定有明文。又認定犯罪
    所憑之證據，雖不以直接之證據為限，間接證據亦包含在內
    ，然而無論直接證據或間接證據，其為訴訟上之證明，須於
    通常一般人均不致有所懷疑，而得確信其為真實之程度者，
    始得據為有罪之認定，倘其證明尚未達於此一程度，而有合
    理之懷疑存在時，事實審法院已就其心證上理由予以闡述，
    敘明其無從為有罪之確信，因而為無罪之判決，尚不得任意
    指為違法，此有最高法院82年臺上字第163號判決、76 年臺
    上字第4986號、30年上字第816 號等判例意旨可資參照。又
    刑事訴訟法第161條已於91年2月8 日修正公布，修正後同條
    第1 項規定：檢察官就被告犯罪事實，應負舉證責任，並指
    出證明之方法。因此，檢察官對於起訴之犯罪事實，應負提
    出證據及說服之實質舉證責任。倘其所提出之證據，不足為
    被告有罪之積極證明，或其闡明之證明方法，無從說服法官
    以形成被告有罪之心證，基於無罪推定之原則，自應為被告
    無罪判決之諭知，最高法院92年度臺上字第128 號亦著有判
    例可為參照。
三、本件公訴人認被告甲○○涉犯刑法第210條私書文罪、第216
    條、第214條行使使公務員登載不實文書罪以及第342條第1
    項之背信等罪嫌，無非係以被告上開犯行，業經告訴人丙○○、丁○○、戊○○及乙○○分別於警詢及偵查中指證明確
    ，且同案被告己○○於偵查中亦供承確有受託辦理上開繼承
    土地、房屋及地上權登記之相關事宜，並有卷附土地登記申
    請書、繼承權拋棄書、花蓮縣花蓮地政事務所95年3月21 日
    花地所登字第0950003776號函附地上權設定登記案資料為主
    要論據。訊據被告固不否認有於上開時地委託己○○辦理將
    其父冉阿昌之遺產辦理分割繼承登記等相關事宜之事實，惟
    堅決否認有何偽造文書及背信之犯行，辯稱：該些土地權利
    係伊父母留下來，要給伊單獨繼承的，當時伊跟丙○○、丁○○、戊○○、乙○○及冉春秀等兄弟姐妹拿印鑑辦理繼承
    分割，係經過他們的同意，由伊母親過世前一個一個跟他們
    說，也是伊與伊母親委託己○○辦理繼承事宜，至於實際上
    如何辦理相關手續，伊就不是很清楚等語。
四、經查：
（一）按被告以外之人於審判外之言詞或書面陳述，除法律有規
      定者外，不得作為證據。又被告以外之人於審判外之陳述
　　　，經當事人於審判程序同意作為證據，法院審酌該言詞陳
　　　述或書面陳述作成時之情況，認為適當者，亦得為證據。
  　　當事人、代理人或辯護人於法院調查證據時，知有第159
    　條第1 項不得為證據之情形，而未於言詞辯論終結前聲明
      異議者，視為有前項之同意，刑事訴訟法第159條第1項及
      第159條之5分別定有明文。查告訴人丙○○、丁○○、戊○○、乙○○及同案被告己○○於警詢時之陳述，雖均不
      合刑事訴訟法第159條之2、第159條之3有關傳聞法則例外
      之要件，惟公訴人、被告及辯護人就前開被告以外之人於
      審判外陳述，均業於本院準備程序中表示對證據能力沒有
      意見，且迄未於本案言詞辯論終結前聲明異議，而本院審
      酌該等言詞陳述作成之情況，核無違法取證及證明力明顯
      過低之瑕疵，亦認為以之作為證據為適當，故依諸上開規
      定，前揭告訴人丙○○、丁○○、戊○○、乙○○及同案
      被告己○○，於警詢時之陳述，均具有證據能力，合先敘
      明。
（二）又告訴人丙○○、丁○○於警詢時雖一致指稱：80年間伊
      父親冉阿昌過世，之後於84年4、5月間，伊大哥甲○○逐
      一向伊等姐妹佯稱為便於辦理父親遺產「平均分配」及「
      辦過戶」事宜，要伊等將印鑑證明及印鑑交付，後來才知
      道甲○○擅自將遺產過戶至自己的名下云云，惟告訴人丙○○於偵查中及本院審理時已改口證稱：甲○○說土地先
      過戶給他，所以要向伊拿印鑑證明，等分到後再撥分給伊
      ，但母親過世後，甲○○就反悔不分云云，不僅就被告要
      求交付印鑑證明等資料之時，究係表示要如何辦理繼承登
      記，先後說法反覆不一，且於本院審理而以證人身分作證
      時，經本院進一步追問何以被告辦理繼承登記後長達數年
      之時間，其並未向被告要求平分所繼承之土地權利，以及
      被告既然不願意直接將土地登記予其他繼承人，為何其竟
      同意先全部過戶給被告之原因，僅能以「我們是相信他」
      、「他說以後要再分給我們」等語回應，始終無法為較合
      理之說明，益見其所言有所保留，自難輕信。另告訴人丁○○於本院審理而以證人身分作證時，就當時如何決定分
      配遺產一事，先後證稱：「這就要看哥哥」、「要看大家
      的意思」等語，不僅核與其先前於警詢時所指述「平均分
      配」之情節不同，此間說詞亦有所反覆，則被告向告訴人
      丁○○取得印鑑證明及印鑑等資料俾辦理繼承登記之時，
      究有無佯稱係要「平均分配」一情，誠值懷疑，要難以告
      訴人丁○○所為之片面而有瑕疵之指述，即採為被告不利
      之認定。
（三）其次，告訴人戊○○於警詢時曾指稱：甲○○向伊收取印
      鑑明之時，有說土地將全數過戶給伊云云，此間於偵查中
      又指稱：83、84年左右，甲○○去辦繼承，伊有交3 枚印
      章去辦理，遺產大家都平分，父母口頭有講云云，不僅其
      所指述當時願意委由被告辦理遺產繼承之方式為何，先後
      說法不一，且嗣於本院審理而以證人身分作證時，就其父
      母生前有無表示遺產要由全部繼承人「平均分配」一事，
      又改口證稱：「（檢察官問：妳父親去世前有無交待其名
      下之土地及房子要如何分配？」沒有。」、「（檢察官問
      ：妳父親去世後，妳們有無跟妳母親討論爸爸名下之財產
      要如何分配？）都沒有講。」云云，是證人戊○○所為指
      述被告擅自辦理繼承土地權利登記之真實性，亦同樣令人
      心生疑問，不足認定被告確有其所指述之犯行。
（四）另一方面，證人即被告之舅媽張松梅於偵查中曾先後證稱
      ：「（檢察官問：知否被告繼承遺產之事？）冉母擔心土
      地，說女孩子嫁出去，不能回來分地，地要給男的去分，
      女孩子少回家探母，病危才回來幾次，最後10日才回來。
      」等語（見93年度核退偵字第195號卷第82 頁）、「（檢
      察官問：張松海有無說過她及她先生冉阿昌的遺產如何處
      理？）她在好幾年前，還沒有生病時，就有跟我說財產要
      給老大男孩子，即甲○○。女生因為已經嫁了，她們自已
      的先生有財產，故不給女生。且張松海說土地不多，只給
      老大。」等語（見94年度偵續第6號卷第19 頁）；證人伍
      細妹於偵查中亦具結證稱：「據冉母稱，大部分遺產給男
      生，老二也要分一點，老大要照顧他，女孩子部分並沒有
      講。」、「過世前4 年在田裡工作講的，常講到那土地要
      給最大的，要給男孩子，女孩子部分沒有講，冉母生前是
      甲○○在照顧的，冉家女孩很少回家看母親等語（見93年
      度核退偵字第195號卷第81 頁）等語，再參以同案被告己○○於警詢時及偵查中復一再證實：當時係甲○○與其母
      張松海委託其辦理繼承土地權利等相關事宜，張松海有說
      土地要給大兒子、房子給二兒子，女兒不分等語，適足徵
      被告辯稱：該些土地權利係伊父母留下來，要給伊繼承的
      ，乙○○等人交付印鑑時，均有經過他們的同意等語，自
      非全然無據。
（五）況且，告訴人乙○○、丙○○、丁○○及戊○○均一致指
      稱：確曾將印鑑章及印鑑證明資料交付予被告，俾辦理相
      關繼承土地登記事宜，則衡諸一般常情，其等對於該等物
      件之使用及辦理繼承登記之後續情形，理應高度關心在意
      才是，豈有可能從84年間將印鑑章及印鑑證明交付予被告
      後，直至其母張松海過世前之90年6月11 日止，在前後長
      達約「6 年」之期間內，竟未知會其等母親張松海後向被
      告甲○○主張所應得繼承土地權利，亦未採取任何法律途
      徑謀求解決，且遲至其等母親張松海亦過世後將近「2 年
      」之時間，始又突然對被告提出本件偽造文書及背信之告
      訴，殊與常情有違，是其等所為指述之可信性，著實令人
      懷疑。此外，被告之父冉阿昌生前所有其中坐落花蓮縣秀
      林鄉○○段70、205地號土地及花蓮縣秀林鄉○○路60 號
      建物，並未由被告一併移轉予自己之名下，而係由被告辦
      理繼承登記之時，將之移轉登記予告訴人乙○○所有（嗣
      業經拍賣及查封）一情，除為被告所是認外，並業據告訴
      人乙○○等人指述明確，此不僅核與證人張松梅證稱：「
      地要給男的去分」等語，以及證人證人伍細妹證稱：「大
      部分遺產給男生，老二也要分一點」等語所指被告之母張
      松海表示遺產繼承之原則大致相符，且設若被告有意將所
      有繼承之全部土地等權利予以占為已有，試問其有何必要
      將其中部分土地及房屋權利移轉登記予告訴人乙○○？是
      告訴人乙○○於警詢時猶一再指稱：甲○○不老實，將父
      親所留的遺產，都過戶到自己名下云云，顯與實情不符，
      亦不足為採。
（六）準此，則告訴人丙○○等人將印鑑證明等資料交付予被告
      辦理繼承土地權等登記之時，應早已知悉被告欲依其母張
      松海之意思，將被告之父冉阿昌生前所有之大部分土地權
      利辦理單獨繼承並辦理土地登記事宜，卻並未為任何反對
      之意思表示，自應認其等已默示同意或授權被告持其等之
      印鑑章、印鑑證明持往辦理僅由被告及告訴人乙○○繼承
      不動產權利之登記，是被告並無未經同意或授權而擅自辦
      理上開繼承登記事宜之可言，其所為並不構成行使偽造私
      文書、使公務登載不實文書及背信罪，應至為顯然。
五、綜上所述，公訴意旨指訴被告涉有上開之罪嫌，因其所舉上
    開證據之中，告訴人丁○○、丙○○、戊○○、乙○○分別
    於警詢及偵查中之指證各有前述不合常理之可疑處，難憑輕
    信，已如前述，而同案被告己○○於警詢時及偵查中均一致
    指稱：當時係甲○○與其母張松海委託其辦理由甲○○、乙○○2 人繼承土地權利等相關事宜等語，自無從採為被告不
    利之認定，反足以佐證被告所為辯解之可信性；此外卷附土
    地登記申請書、繼承權拋棄書、花蓮縣花蓮地政事務所95年
    3月21日花地所登字第0950003776 號函附地上權設定登記案
    資料僅能證明被告確有委託同案被告己○○辦理本件繼承地
    上權等相關事宜，尚不能直接推論被告係未經其他繼承人之
    同意或授權而擅自為之；至證人張松梅、伍細妹所證述之情
    節則適足予佐證被告所言非虛，是以上俱不足達到通常一般
    人均不至於有所懷疑，堪予認定被告犯罪已臻真實之程度。
    此外，本院復查無其他積極證據足認被告涉有公訴意旨所指
    犯行，則揆諸前揭之說明，本件核屬不能證明被告犯罪，即
    應為其無罪之諭知，以昭慎重。
據上論斷，應依刑事訴訟法第452條、第301條第1 項，判決如主
文。
本案經檢察官庚○○到庭執行職務。
中　　華　　民　　國　　96　　年　　10　　月　　16　　日
 　　　　　       刑事第三庭    審判長法  官  李世華
                                      法  官  許乃文
                                      法  官  楊仲農
上列正本證明與原本無異。
如對本判決不服，應於送達後10日內，向本院提出上訴狀（上訴
狀應記載具體上訴理由並應抄附繕本）告訴人或被害人如對於本
判決不服者，應具備理由請求檢察官上訴，其上訴期間之計算係
以檢察官收受判決正本之日期為準。
中　　華　　民　　國　　96　　年　　10　　月　　17　　日
                                      書記官
